---
title: "Ocorrências de crimes de violência doméstica e familiar"
subtitle: "**Ouro Preto (MG), Mariana (MG) e Itabirito (MG)**"
author: "Fábio Rocha | rochaviannafj@gmail.com ^[Economista (UFOP)]"
output: pdf_document
date: "`r format(Sys.time(), '%d de %B, %Y')`"
---

```{r, echo=F, eval=T, results='asis', fig.width=8, fig.height=6, fig.align='center', out.width=".9\\linewidth", warning=FALSE, message=FALSE, size='small'}

library(lubridate)
library(readxl)
library(dplyr)
library(tidyverse)
library(stargazer)
library(gridExtra)

```

```{r, echo=F, eval=T, results='asis', fig.width=8, fig.height=6, fig.align='center', out.width=".9\\linewidth", warning=FALSE, message=FALSE, size='small'}

dados_bruto <- read_excel("C:/Users/13665625777/Downloads/Modelo_Sesp_Violencia Domestica e Familiar contra a Mulher.Jan21_Jul23.xlsx", sheet = "Dados")

```

```{r, echo=F, eval=T, results='asis', fig.width=8, fig.height=6, fig.align='center', out.width=".9\\linewidth", warning=FALSE, message=FALSE, size='small'}

dados_inconfidentes = dados_bruto %>%
  mutate(dia_semana = weekdays(`DATA FATO`)) %>% 
  mutate(dia_mes = day(`DATA FATO`)) %>%
  mutate(ano = year(`DATA FATO`)) %>%
  filter(MUNICÍPIO %in% c("OURO PRETO", "MARIANA", "ITABIRITO")) %>%
  select("municipio" = MUNICÍPIO,
         "data" = `DATA FATO`,
         "registro" = `QUANT. VÍTIMAS VIOL.DOMÉSTICA`,
         dia_semana,
         dia_mes, ano)

```

## Motivação

Nos dias 21 e 28 de agosto de 2023 ocorreram dois crimes de feminicidio no município de Ouro Preto (talvez por razões puramente aleatórias), na segunda-feira. Inquietante provocação me fez verificar alguns dados disponibilizados publicamente pela Secretaria de Justiça e Segurança Pública do Estado de Minas Gerais afim de tentar responder algumas questões.

## Questões:

- Existe um padrão de ocorrências desse tipo de crime ao longo da semana? Esse padrão, se existe, é verificado nas demais cidades?
- Existe um padrão de ocorrências desse tipo de crime ao longo do mês? Esse padrão, se existe, é verificado nas demais cidades?

Embora os crimes de feminicidio e violencia doméstica sejam tipificados, e portanto, registrados de forma diferente, os dados utilizados abaixo visam dar um norte desse tipo de padrão comportamental.

Olhemos, primeiramente, os dados agrupados. Isto é, o somatório de crimes das três cidades por dia da semana ao longo de janeiro de 2021 a julho de 2023.

```{r, echo=F, eval=T, results='asis', fig.width=8, fig.height=6, fig.align='center', out.width=".9\\linewidth", warning=FALSE, message=FALSE, size='small'}

dados_agrupados_inconfidentes = dados_inconfidentes %>%
  group_by(municipio, dia_semana, ano) %>%
  summarise(total = sum(registro))

```

```{r, echo=F, eval=T, results='asis', fig.width=6, fig.height=3, fig.align='center', out.width=".9\\linewidth", warning=FALSE, message=FALSE, size='small'}

dados_agrupados_inconfidentes$dia_semana <- reorder(dados_agrupados_inconfidentes$dia_semana, -dados_agrupados_inconfidentes$total)

ggplot(dados_agrupados_inconfidentes, aes(x = dia_semana, y = total)) +
  geom_bar(stat = "identity") +
  theme_minimal() +
  #geom_label(aes(label = total)) +
  labs(title = "Violência Familiar e Doméstica Contra Mulher",
       subtitle = "janeiro 2021 - julho 2023",
       caption = "Dados: SEJUSP",
       y = "",
       x = "") +
  theme(legend.position = "top",
        legend.key.size = unit(0.4, "cm"),
        legend.key = element_blank(),
        legend.title = element_blank())

```

É fácil constatar uma predominância de ocorrência desses crimes aos domingos, seguido de sábado, e segunda-feira. Ao que tudo indica, duas hipótes explicativas parecem razoáveis para esse tipo de ocorrência: (a) aos finais de semanas ocorre maior consumo de bebidas alcoólicas e as pessoas que estão como parceiros ou conjuges das mulhres tendem a praticar esses tipo de crime sob o efeito de tais bebidas, ou mesmo algum outro tipo de droga ilicita. (b) Pode estar relacionado com o maior tempo que o casal passa junto. 

Dados e pesquisas sobre essas mesmas ocorrências foram reportadas durante o período de quarentena na pandemia.

## Existe um padrão, entre as cidades, no tempo?

Quanto a resposta da segunda questão da primeira pergurnta, parece que temos boas razões para acreditar que esse padrão se reproduz nas demais cidades. E o mesmo ocorre ao longo dos anos^[Me limitei a reportar essa curta série dado a disponibilidade de dados. Ao que tudo incida a SEJUSP começou fornecer esses dados recentemente.]. O próximo gráfico parece contribuir com essa constatação.

É importante aqui notar que esses são registros nominais de ocorrências desses tipos de crime. Então é facil perceber que Ouro Preto registra muito mais ocorrências desse tipo de crime do que os demais municípios. Isso se deve, em parte, por causa do tamanho da sua população. 

```{r, echo=F, eval=T, results='asis', fig.width=9, fig.height=6, fig.align='center', out.width=".9\\linewidth", warning=FALSE, message=FALSE, size='small'}

dados_agrupados_inconfidentes$dia_semana <- reorder(dados_agrupados_inconfidentes$dia_semana, -dados_agrupados_inconfidentes$total)

ggplot(dados_agrupados_inconfidentes, aes(x = dia_semana, y = total, fill=municipio)) +
  geom_bar(stat = "identity", position = "dodge") +
  theme_minimal() +
  facet_wrap(~ ano, scales = "free") + 
  labs(title = "Violência Familiar e Doméstica Contra Mulher",
       subtitle = "janeiro 2021 - julho 2023",
       caption = "Dados: SEJUSP",
       y = "",
       x = "") +
  theme(legend.position = "top",
        legend.key.size = unit(0.4, "cm"),
        legend.key = element_blank(),
        legend.title = element_blank(),
        axis.text.x = element_text(angle = 45, hjust = 1))

```

```{r, echo=F, eval=T, results='asis', fig.width=9, fig.height=6, fig.align='center', out.width=".9\\linewidth", warning=FALSE, message=FALSE, size='small'}

dados_agrupados_inconfidentes_mes = dados_inconfidentes %>%
  group_by(municipio, dia_mes, ano) %>%
  summarise(total = sum(registro))

```

## Existe um padrão, entre as cidades, ao longo dos dias dos meses?

Como foi possível observar um padrão de ocorrência ao longo do mês também quis investigar se existe uma relação com o dia do mês. Para essa questão, parece que podemos contar com um categórico não!

```{r, echo=F, eval=T, results='asis', fig.width=9, fig.height=6, fig.align='center', out.width=".9\\linewidth", warning=FALSE, message=FALSE, size='small'}

ggplot(dados_agrupados_inconfidentes_mes, aes(x = dia_mes, y = total, color = municipio, size=total)) +
  geom_point() +
  theme_minimal() +
  labs(title = "Violência Familiar e Doméstica Contra Mulher",
       subtitle = "janeiro 2021 - julho 2023",
       caption = "Dados: SEJUSP",
       y = "Quantidade de registros",
       x = "Dia do mês") +
  theme(legend.position = "top",
        legend.key.size = unit(0.4, "cm"),
        legend.title = element_blank())

```

```{r, echo=F, eval=T, results='asis', fig.width=8, fig.height=6, fig.align='center', out.width=".9\\linewidth", warning=FALSE, message=FALSE, size='small'}

dados_inconfidentes = dados_inconfidentes %>%
  mutate(domingo = ifelse(dia_semana == "domingo", 1, 0)) %>%
  mutate(fds = ifelse(dia_semana %in% c("domingo", "sábado", "sexta-feira"), 1, 0)) %>%
  mutate(sabado_seg = ifelse(dia_semana %in% c("sábado", "domingo", "segunda"), 1, 0)) %>%
  mutate(mariana = ifelse(municipio == "MARIANA", 1, 0)) %>%
  mutate(op = ifelse(municipio == "OP", 1, 0)) %>%
  mutate(itabirito = ifelse(municipio == "ITABIRITO", 1, 0))

```

## Teste estatístico

Basicamente busca-se verificar se existe diferenças médias estatisticamente significativas entre o numero de crimes que ocorrrem:

- Domingo em relação aos demais dias da semana (domingo)
- Sábado a segunda em relação aos demais dias da semana (sabado_seg).
- Sexta a domingo em relação aos demais dias da semana (fds).


O teste consiste em verificar se existe diferença de médias de ocorrências dos crimes estatisticamente significativas. No teste 1, a varíável domingo recebe 1 se o crime tiver ocorrido nesse dia e 0 nos demais. No teste 2, a variavel sabado_seg recebe 1 se o crime tiver ocorrido nesse intervalo de tempo e 0 nos demais. E no teste 3, a variável fds (final de semana), recebe 1 se o crime tiver ocorrido na sexta, sábado ou domingo, e 0 nos demais dias. 

## Resultados:

- Em relaçao ao teste 1, como o teste foi feito para Y na forma log, tem-se que a diferença média de crimes ocorridos no domingo é 6,4% maior nesse dia em relação aos demais.

- No teste 2, também em log, tem-se que a ocorrência de crimes nesse intervalo de tempo é 5,5% maior em relação aos demais dias.

- E no ultimo dia, sexta a domingo, tem-se que a diferença média de crimes nesses dias é de 4% maior em relação aos demais.


## Importante

É importante considerar casos de subnotificação, isto é, pode ocorrer de a vítima não denunciar e os dados aqui reportados não representar adequadamente a realidade.

```{r, echo=FALSE, eval=TRUE, results='asis', warning=FALSE, message=FALSE}

teste_domingo = lm(log(registro) ~ domingo, dados_inconfidentes)
teste_sab_seg = lm(log(registro) ~ sabado_seg, dados_inconfidentes)
teste_fds = lm(log(registro) ~ fds, dados_inconfidentes)

#teste_domingo_inter_op = lm(log(registro) ~ domingo + I(domingo*op), dados_inconfidentes)
#teste_domingo_inter_mar = lm(log(registro) ~ domingo + I(domingo*mariana), dados_inconfidentes)
#teste_domingo_inter_ita = lm(log(registro) ~ domingo + I(domingo*itabirito), dados_inconfidentes)


#teste_sab_seg_inter = lm(registro ~ sabado_seg, dados_inconfidentes)
#teste_fds_inter = lm(registro ~ fds, dados_inconfidentes)

stargazer(teste_domingo,
          teste_sab_seg,
          teste_fds, header = FALSE)

```


